臺灣高等法院高雄分院民事判決
109年度金上字第4號
上  訴  人  高雄銀行股份有限公司

法定代理人  陳勇勝  
訴訟代理人  吳剛魁律師
            吳岳龍律師
被  上訴人  郭一昌    住○○市○○區○○○路○段000號00                        樓之0


訴訟代理人  李岳霖律師
複  代理人  謝尚廷律師
上列當事人間請求損害賠償事件，上訴人提起刑事附帶民事訴訟
，對於民國109年2月15日臺灣高雄地方法院109年度附民字第27
號判決提起上訴，經本院刑事庭裁定移送前來（109年度重附民
上字第3號），並為訴之擴張，本院於111年4月20日言詞辯論終
結，判決如下：
    主      文
原判決關於駁回上訴人後開第二項之訴部分，及該部分假執行之
聲請均廢棄。
被上訴人應給付上訴人新臺幣捌仟零伍萬伍仟元及自民國一○九
年一月二十二日起至清償日止，按年息百分之五計算之利息。
其餘上訴駁回。
上訴人擴張之訴及其假執行之聲請均駁回。
第一、二審及擴張部分之訴訟費用由被上訴人負擔四分之三，餘
由上訴人負擔。
本判決所命給付於上訴人以新臺幣貳仟柒佰萬元供擔保後得假執
行，但如被上訴人以新臺幣捌仟零伍萬伍仟元預供擔保，得免為
假執行。 
    事實及理由
一、上訴人原由朱潤逢擔任法定代理人，嗣於民國111年3月25日
    改選由陳勇勝擔任法定代理人，並經上訴人聲明承受訴訟在
    案，有高雄銀行第14屆常務董事會第2次臨時會議紀錄、聲
    明承受訴訟狀為憑（見本院卷㈡第95、91頁），經核於法並
    無不合，應予准許。
二、上訴人主張：訴外人陳慶男係慶富集團總裁及轄下慶陽海洋
    企業股份有限公司（下稱慶陽海洋公司）之負責人。訴外人
    梁耕華受僱於慶陽海洋公司，為慶陽海洋公司承作「國立海
    洋科技博物館興建營運移轉（OT+BOT）案」（下稱系爭營運
    案）之專案助理。被上訴人任職於余曉嵐建築師事務所，負
    責統籌系爭營運案之查核監督及系統驗證、認證。慶陽海洋
    公司因系爭營運案，與上訴人及訴外人台灣土地銀行、全國
    農業金庫、合作金庫、新光銀行（以下合稱聯貸銀行）簽訂
    乙項授信之聯合授信合約（下稱系爭授信契約）。陳慶男為
    取得乙項授信契約第2至4次動撥款，分別於104年7月20日、
    104年10月31日、105年10月31日指示梁耕華繪製工程進度為
    27.6%、36.17%及45.11%之不實工程進度圖（以下合稱系爭
    工進圖）。梁耕華明知上開時點之實際工程進度各為8.36%
    、10.53%、24.87%，竟委由明知實際工程進度之被上訴人繪
    製系爭工進圖。梁耕華於取得系爭工進圖檔案後，將檔案名
    稱由「目標版」改成「銀行版」，交予不知情之訴外人林文
    慧憑以製作不實之工程進度證明書，再交付訴外人即建築師
    許銘陽、彭信蒼、夏雯霖（下稱許銘陽等3 人）用印後，持
    以向聯貸銀行申請動撥貸款（下稱系爭手法），致聯貸銀行
    誤信各次貸款已符合系爭授信契約之動撥條件，按次依序撥
    款新臺幣（下同）2 億元、7,200萬元、6,600萬元，其中由
    上訴人實際撥款之金額共106,740,000元，上訴人因而受有
    財產損失（下稱系爭事件）。又陳慶男、梁耕華及被上訴人
    就系爭事件有事前共謀、行為分工，而為共同侵權行為人。
    爰依民法第184條第1項前段、後段及第184條第2項規定，提
    起本件訴訟。並聲明：㈠被上訴人應給付上訴人106,740,000
    元，及自起訴狀繕本送達翌日起至清償日止，按年息5%計算
    之利息。㈡願供擔保請准宣告假執行。（其中33,400元本息
    及該部分假執行之聲請係在第二審而為訴之擴張）。
三、被上訴人則以：被上訴人與陳慶男、梁耕華並無犯意聯絡或
    行為分擔，被上訴人交付梁耕華之系爭工進圖僅供慶陽海洋
    公司內部參考，且未經被上訴人用印、署名，被上訴人自無
    故意、過失或加損害於上訴人之主觀意思及認識。又系爭工
    進圖並非聯貸銀行核撥興建工程貸款之唯一需用文件，聯貸
    銀行尚須檢視慶陽海洋公司提出之建築成本及相關必要費用
    發票等用款憑證，視工程「用款進度」撥款，而非視系爭工
    進圖所示「施工進度」撥款，既系爭工進圖不影響聯貸銀行
    撥款與否之決定，上訴人縱因撥付貸款受有損害，該損害亦
    與被上訴人出具系爭工進圖欠缺相當因果關係。況且上訴人
    已基於系爭授信契約向慶陽海洋公司、陳慶男及訴外人陳偉
    志、慶富造船股份有限公司、慶洋投資股份有限公司、陳盧
    昭霞訴請連帶清償借款，獲原法院以107年度重訴字第93號
    判決上訴人勝訴（下稱另案），上訴人已無損害可言。再者
    ，聯貸銀行於106年10月27日以慶陽海洋公司違約為由，決
    議終止系爭授信契約，即知悉損害存在，時效期間應自斯時
    起算2年，於108年10月26日屆滿，上訴人卻遲至109年1 月1
    0日始提起本件訴訟，其侵權行為損害賠償請求權即因罹於
    時效而消滅，被上訴人自得拒絕給付。倘經審理認為上訴人
    之請求為有理由，被上訴人亦僅就應分擔之責任比例負賠償
    責任，此外，上訴人及其所屬聯貸銀行就系爭營運案撥貸係
    有重大過失，經監察院糾正在案，依民法第217條規定，應
    免除被上訴人之賠償責任等語置辯。
四、原審為上訴人全部敗訴之判決，上訴人不服，提起上訴並為
    訴之擴張，於本院聲明：㈠原判決廢棄。㈡上開廢棄部分，被
    上訴人應給付上訴人106,706,600元，及自起訴狀繕本送達
    翌日起至清償日止，按年息5%計算之利息。㈢被上訴人應再
    給付上訴人33,400元，及自起訴狀繕本送達翌日起至清償日
    止，按年息5%計算之利息。㈣願供擔保請准宣告假執行。被
    上訴人則聲明：㈠上訴及擴張之訴均駁回。㈡如受不利判決，
    願供擔保請准免為假執行。
五、兩造不爭執事項：
　㈠陳慶男係慶富集團總裁，並登記為該集團旗下關係企業慶富
    公司、慶陽海洋公司之負責人。被上訴人受雇於余曉嵐建築
    師事務所，擔任營建管理部協理，負責統籌事務所各案件之
    專案管理及監造業務。　
　㈡慶富公司於100年11月17日偕慶富集團旗下之慶洋投資股份有
    限公司、慶峯水產股份有限公司、豐豪漁業股份有限公司組
    成企業聯盟，由慶富公司領銜向海科館籌備處提出投資計畫
    ，於101年1月17日經海科館籌備處甄審委員會評選為最優申
    請人，由慶富公司於101年3月與海科館籌備處完成議約，並
    依該案「申請須知」第2部分第2.9條第3項第1款規定，於10
    1年4月20日籌設慶陽海洋公司，並於同年月27日完成設立登
    記（登記實收資本額為2億5仟萬元）。慶陽海洋公司嗣於10
    2年3月25日依其與海科館籌備處所定興建營運契約第7.7.3
    條約定，經海科館籌備處同意後，與余曉嵐建築師事務所簽
    立「國立海洋科技博物館興建案委託獨立專業機構服務」契
    約，由余曉嵐建築師事務所負責本案興建之查核監督及系統
    驗證、認證。　
　㈢慶陽海洋公司嗣於102年10月30日以系爭營運案為名向聯貸銀
    行貸款10.5億元，並簽立系爭授信合約（其中上訴人參貸金
    額為3億元，佔債權比例為31.57%），依系爭授信合約第6條
    第4項第1款約定，慶陽海洋公司欲申請動支系爭工程融資額
    度時，應檢具：1「本計畫案之建築師查核證明文件」或「
    管理銀行認可之建築經理公司出具之工程查核報告書」;及2
    「本計畫案之相關用款憑證」，包括但不限於發票或經管理
    銀行認可之其他相關憑證。依系爭授信合約第6條第4項第2
    款約定，慶陽海洋公司應於其提供相關用款憑證所載金額6
    成範圍內，申請動用授信額度。
　㈣慶陽海洋公司提交予國立海洋科技博物館之工作進度顯示至1
    04年6月30日為止工程進度為8.36%、至104年7月31日為止工
    程進度為8.98%、至104年11月30日為止工程進度為10.53%、
    至105年10月31日為止工程進度為23.25%、至105年11月30日
    為止工程進度為24.87%。　　
　㈤被上訴人依梁耕華提供之數據，繪製「10406月BOT進度表-目
    標版.xls」、「10411月BOT進度表-目標版.xls」、「10510
    月BOT進度表-目標版.xls」電子檔（即系爭工進圖），並以
    電子郵件將系爭工進圖寄送予梁耕華。嗣訴外人梁耕華逕自
    將系爭工進圖之檔案名稱從「目標版」修改為「銀行版」。
    　
　㈥梁耕華於104年7月20日將「10406月BOT進度表-銀行版.xls」
    電子檔併同林文慧製作之「證明書」檔案，以電子郵件寄送
    予許銘陽等3人），並在電子郵件中告知許銘陽等3人「因資
    金運用所需，故會呈交BOT銀行版進度表給銀行」等語；再
    於同年月24日以電子郵件寄送經修改用語之「證明書」檔案
    ，並表示「因銀行承辦人換人，所以證明書被要求仔細一些
    ，需加上”總工程”。因此再麻煩您們再次用印」等語，請許
    銘陽等3人再次用印；復於同年月28日以電子郵件寄送內容
    為「查慶陽海洋企業股份有限公司位於基隆市○○區○○段0地
    號等2筆新建工程，目前工程進度已完成水族規劃設計、法
    定審查作業（開工前）及工程施工部份進度（含假設工程、
    主體結構及水族設施設備工程等），約佔總工程進度約27.6
    %，特立此證明書」之工程進度證明書檔案予許銘陽等3人，
    表示是最後確認版本，請許銘陽等3人再次協助用印。梁耕
    華取得上開許銘陽等3人用印之工程進度證明書及工程進度
    圖後，併同由豐國公司開立之維生系統工程發票2紙，暨其
    他支出發票憑證（合計發票金額為333,354,192元），交予
    林文慧，由其於104年7月27日持向聯貸銀行主辦行即土地銀
    行高雄分行申請動用乙項授信額度2億元，嗣該行承辦人員
    以該次申請已符合聯合授信合約之動撥條件，於同年月28日
    同意動撥貸款2億元，並於同年月28日撥款至慶陽海洋公司
    之營運收支專戶（下稱第二次撥貸）。
  ㈦梁耕華於104年12月15日將「10411月BOT進度表_銀行版.xls
    」電子檔併同林文慧所製作、內容為「查慶陽海洋企業股份
    有限公司位於基隆市○○區○○段0地號等2筆新建工程，目前工
    程進度已完成水族規劃設計、法定審查作業（開工前）及工
    程施工部分進度（含假設工程、主體結構及水族設施設備工
    程、維生系統設備及水電工程等），約佔總工程進度約36.1
    7%，特立此證明書。」之工程進度證明書檔案，以電子郵件
    方式寄予許銘陽等3人用印。梁耕華取得上開許銘陽等3人用
    印之工程進度證明書及工程進度圖後，併同發票憑證交予林
    文慧，由其於104年12月23日持向土地銀行高雄分行申請動
    用乙項授信額度7,200萬元，嗣該行承辦人員以該次申請已
    符合聯合授信合約之動撥條件，於同年月29日核貸7,200萬
    元，並撥款至慶陽海洋公司之營運收支專戶（下稱第三次撥
    貸）。
　㈧梁耕華於105年11月16日將「10510月BOT進度表_銀行版.xls
    」電子檔併同徐淑惠所製作之「BOT-建築師證明書0000000
    」檔案，以電子郵件方式寄予許銘陽等3人用印。梁耕華取
    得上開許銘陽等3人用印之工程進度證明書及工程進度圖後
    ，併同發票憑證交予林文慧，由其於105年11月16日持向土
    地銀行高雄分行申請動用乙項授信額度6,600萬元，嗣該行
    承辦人員以該次申請已符合聯合授信合約之動撥條件，於同
    年月18日核貸6,600萬元，並撥款至慶陽海洋公司之營運收
    支專戶（下稱第四次撥貸）。
　㈨上訴人於第二、三、四撥貸，按其參貸比例之實際撥款金額
    合計106,740,000元，惟慶陽海洋公司自106年11月10日起未
    繳納貸款利息，且迄未清償本金。
　㈩本院109年度金上重訴字第1號刑事判決認定陳慶男、梁耕華
    、被上訴人有違反銀行法、公司法、加重詐欺、背信、行使
    業務登載不實等犯行明確，因而撤銷原法院刑事庭第一審所
    為被上訴人無罪之判決，改依想像競合犯，從一重論處被上
    訴人與陳慶男、梁耕華共同犯銀行法第125條之3第1項之詐
    欺取財罪刑、犯三人以上共同詐欺取財兩罪刑部分，經最高
    法院109年度台上字第4787號判決駁回上訴確定在案（以下
    合稱刑案）。
六、本件爭點為：㈠被上訴人是否為系爭事件之共同侵權行為人
    ？㈡被上訴人所為時效抗辯是否可採？㈢被上訴人所為與有過
    失之抗辯是否可採？上訴人應負擔之過失比例為何？被上訴
    人應賠償金額為若干？茲將本院判斷分述如下：
　㈠被上訴人是否為系爭事件之共同侵權行為人？
　⒈按因故意或過失，不法侵害他人之權利者，負損害賠償責任
    。數人共同不法侵害他人之權利者，連帶負損害賠償責任。
    民法第184條第1項前段、第185條第1項前段定有明文。次按
    民事共同侵權行為，只須各行為人之行為合併主要侵權行為
    後，同為損害發生之原因，且各行為與損害結果間有相當因
    果關係為已足，與刑事之共犯關係不同，即民事共同侵權行
    為人間是否有共同謀意，並非所問。有最高法院104年度台
    上字第1994號判決要旨足參。
  ⒉經查：
　⑴慶陽海洋公司明知實際施工進度落後，卻透過系爭手法獲聯
    貸銀行辦理第二、三、四次撥貸得手，係由陳慶男指示梁耕
    華不實之工程進度比例，再由梁耕華依陳慶男指示之工程進
    度，通知被上訴人製作系爭工進圖等情，有刑案被告陳慶男
    在偵查中自承：伊知道進度大幅落後，余曉嵐建築師事務所
    認證之工程進度圖，是余曉嵐畫的，給土地銀行（即聯貸銀
    行之主辦行）的工程進度圖是慶陽海洋公司的員工畫的，是
    伊指示將場外施作部分也算入工程進度，伊跟員工說就按照
    過去造船的慣例去做，由豐國造船公司的工程師去估算工程
    完成的百分比，估算後先由豐國造船公司的工程師畫草圖，
    再由慶陽海洋公司的員工作出工程進度圖給土地銀行（見臺
    灣高雄地方檢察署108年度他字第1316號卷，下稱他字卷，
    卷㈣第16、120至121頁）等語，及刑案被告梁耕華在偵查中
    陳稱：余曉嵐建築師事務所是以海洋科學博物館（下稱海科
    館）的標準來製作工程進度圖，並在履約管理會議上提報，
    以得到海科館的認證，但是陳慶男會再指示伊，或透過財務
    長劉守源告訴伊，請伊聯繫余曉嵐建築師事務所依公司實際
    付款情況修正工程進度圖，以利持修正後的工程進度圖向授
    信銀行申請撥款，伊都是和在余曉嵐建築師事務所工作的被
    上訴人聯繫，陳慶男會直接告訴伊或透過劉守源告訴伊，要
    將總工程進度修改成多少百分比，再由伊轉達給被上訴人，
    伊有告訴被上訴人是為配合銀行撥款之需要，才要修改工程
    進度，伊曾請被上訴人將修改後之工程進度圖交給該事務所
    的建築師簽證，但被上訴人表示不行（見他字卷㈢第251至25
    3頁）等語為憑，足見梁耕華明知陳慶男指示之進度不符實
    際施工進度，惟為取信聯貸銀行，以獲貸款撥付，而通知被
    上訴人依陳慶男指示之不實工程進度作成系爭工進圖。是以
    陳慶男所為系爭手法須合併被上訴人製作之系爭工進圖，始
    得以遂行，使聯貸銀行信以為真，進而同意辦理第二、三、
    四次撥貸，並撥付金錢予慶陽海洋公司，被上訴人所為與系
    爭事件損害結果之發生有相當因果關係，被上訴人與陳慶男
    乃系爭事件之共同侵權行為人，應堪認定。
　⑵被上訴人雖抗辯其未獲梁耕華告知系爭工進度之實際用途，
    亦無從預見系爭工進圖會遭慶陽公司用於動撥貸款申請，況
　　且被上訴人製作系爭工進圖未獲分文利益，自無可能與慶陽
    海洋公司、陳慶男、梁耕華共同謀意云云。但查：
　①由被上訴人在偵查中自承：梁耕華問伊能否在調整後的工程
    進度圖紙本上幫忙簽證或背書，擔保該進度圖是本事務所出
    具的，但是伊從頭到尾都拒絕，因為伊覺得心裡毛毛的；梁
    耕華跟伊提及公司業務部或是財務部要看的進度圖時候，也
    有提到銀行，但伊認為梁耕華的意思是指銀行要評估慶富集
    團的營運狀況，梁耕華並沒有告訴伊是要用在銀行撥款。然
    而梁耕華拜託伊好幾次，加上看梁耕華被公司主管責難也非
    常可憐，伊才幫梁耕華製作繪製「10406月BOT進度表-目標
    版.xls」、「10411月BOT進度表-目標版.xls」、「10510月
    BOT進度表-目標版.xls」電子檔（即系爭工進圖），伊將調
    整後的工程進度圖檔名稱設為目標版，就是為了區隔伊製作
    認證的正確版本（見他字卷㈢第371至373頁；臺灣高雄地方
    檢察署108年度偵字第4096號卷，下稱偵字卷㈢第9至10、303
    至304頁）等語，可見被上訴人就梁耕華委託其製作之系爭
    工進圖不符真實，知之甚明，並有預見梁耕華可能將系爭工
    進圖挪為他用，始在系爭工進圖檔名另註記為「目標版」，
    俾與正確工進圖有所區別。
　②另參諸被上訴人自97年起受僱於余曉嵐建築師事務所（見他
    字卷㈡第171頁），截至104年間事發時，被上訴人已有相當
    工作經驗，況且負責繪製每月履約管理會議提供予海科館的
    工程進度圖，與慶陽海洋公司提供聯貸銀行申請動支貸款的
    工程進度圖，應由慶陽海洋公司繪製交予被上訴人認證，但
    因慶陽海洋公司繪圖之人總是放大工程進度比例，不斷遭被
    上訴人退件，後來就都由被上訴人自己繪製乙節，業據被上
    訴人陳明在卷（見偵字卷㈡第303頁），衡情被上訴人當無不
    知系爭工進圖所載施工進度，可能向聯貸銀行提出供作申請
    動撥貸款之用，否則被上訴人即無須在系爭工進圖上註記「
    目標版」以示區別，此由前述梁耕華之刑案供詞，稱：伊有
    告訴被上訴人是為配合銀行撥款之需要，才要修改工程進度
    等語，亦觀之甚明。至於梁耕華在刑案一審審理時另供陳：
    「我跟郭一昌（即被上訴人）說，這是我們財務部財務長要
    看的。」、「我是跟郭一昌說這是財務長這邊需要的，等我
    要轉交給禾揚建築師用印時，劉守源才跟我提到是要給銀行
    看的。」等語，不過避重就輕之詞，尚難執為對被上訴人有
    利之判斷。
　③再佐以梁耕華取得被上訴人製作之系爭工進圖後，逕將該圖
    檔名稱由「目標版」更改為「銀行版」，分別於申請第二、
    三、四次撥貸前，逕以電子郵件將前開更改檔名後之系爭工
    進圖寄送予許銘陽等3人簽章，並在郵件載明：該圖檔乃慶
    陽海洋公司因資金運用所需，將提交予台灣土地銀行（即聯
    貸銀行之主辦行）之工程進度證明書，須經許銘陽等3人用
    印（以下合稱系爭電郵，見本院109年度重附民上字第3號卷
    ，下稱重附民上字卷第183至187頁）等語，及系爭電郵暨附
    件圖檔、工程進度證明書亦同時以副本寄送至被上訴人之電
    子郵件信箱之事實，有卷附電子郵件及其附件為憑（見重附
    民上字卷第183至199頁），足見被上訴人用以收取系爭電郵
    副本之信箱乃供業務使用，衡情當定期開啟、檢視電子郵件
    內容，俾免貽誤業務執行，且被上訴人於第一次收受系爭電
    郵副本時，即可由系爭電郵內容知悉系爭工進圖係供慶陽海
    洋公司向聯貸銀行融資使用，否則當無送請許銘陽等3人在
    更改檔名後之系爭工進圖檔用印簽章之理（參見不爭執事項
    ㈥㈦㈧）。被上訴人空言辯稱其並未開啟電子郵件信箱，亦未
    閱覽系爭電郵，無從得知上情，及上訴人於系爭工進圖經許
    銘陽等3人簽章用印以前即先行撥款云云，核與前開證據不
    符，為不足採。
　⑶其次，被上訴人抗辯：伊無從知悉系爭授信契約所定撥貸條
    件，伊對系爭工進圖與否准撥貸之間有無關聯，自無認識，
    更何況系爭工進圖並非聯貸銀行撥款需用之唯一文件，聯貸
    銀行尚須檢視慶陽海洋公司提出之建築成本及相關必要費用
    發票等用款憑證，視工程之用款進度撥款，故系爭工進圖與
    聯貸銀行撥款與否、撥款額數間並無相當因果關係。查：
　①依系爭授信契約第6條第4項第1款約定：慶陽海洋公司欲申請
    動用乙項授信（依系爭授信契約第2條第2款約定，係指支應
    系爭營運案之BOT興建工程款融資之所需）時，債務人（即
    慶陽海洋公司）應檢具「本計畫案之建築師查核證明文件或
    管理銀行認可之建築經理公司出具之工程查核報告書」及「
    本計畫案之相關用款憑證，包括但不限於發票或經管理銀行
    認可之其他相關憑證」，同條項第2款則約定：債務人應依
    本項第1款提供之相關用款憑證所載金額之六成範圍申請動
    用乙項授信額度，由管理銀行通知乙項授信之各授信銀行，
    按其於乙項授信之參貸比例撥貸，並將該動用款項撥入本合
    約第22條第2項之興建專戶（見外放聯合授信合約書影卷第6
    、9頁）等語，可知建築師查核證明文件及相關用款憑證乃
    慶陽海洋公司申請動用乙項授信，不可或缺之文件，而慶陽
    海洋公司用以申請聯貸銀行撥貸之工程進度圖及工程進度證
    明書即該條款所稱「建築師查核證明文件」，則有卷附慶陽
    海洋公司申貸文件為憑（見高雄地檢署108年度偵字第11474
    號卷，下稱偵11474號卷㈠第83至87、117至121、127至131頁
    ），足見系爭工進圖乃慶陽海洋公司申請動用乙項授信之必
    備文件，從而，被上訴人製作不實之系爭工進圖供慶陽海洋
    公司使用，乃陳慶男向聯貸銀行實施系爭手法所不可或缺之
    一部，堪認被上訴人所為乃肇致系爭事件之共同行為。
　②又乙項授信貸款乃系爭營運案關於建築BOT興建工程款融資所
    需，系爭授信契約第2條第2款已有明定（見外放聯合授信合
    約書影卷第6頁），核其性質係屬建築融資，申請動撥之審
    核重點係在工程進度，故非經出具工程進度證明書，無法單
    憑用款憑證撥款，已如前述（參見系爭授信契約第6條第4項
    第1款約定），佐以聯貸銀行所擬具供慶陽海洋公司使用之
    乙項授信動用申請書第2條第1款前段、第3款記載，債務人
    謹依本合約聲明，並確認「依本合約所為之陳述、承諾、特
    別約定及聲明與擔保等事項，與所提供之文件及資料均屬真
    實無誤。」、「已符合本合約約定申請動用時應具備之條件
    」等語（見重附民上字卷第201頁），暨系爭授信契約第32
    條第1項第3款及第2項第1、2款約定，如債務人對本合約下
    之義務，或對本授信案有關之約定、承諾或其他應為之事項
    、限制條件，有違反或未履行或怠於履行等情事者，管理銀
    行或授信銀行團得暫停債務人動用各項授信額度之權利；或
    取消本合約任何尚未動用授信額度之全部或一部（見外放聯
    合授信合約書影卷第59、62至63頁）等語，足見慶陽海洋公
    司負有真實提出義務，倘其提出不實證明文件（含工程進度
    圖、工程進度證明書）申請動用授信額度，聯貸銀行自得拒
    絕全部貸款。是以被上訴人製作不實之系爭工進圖供慶陽海
    洋公司使用，進而取得第二、三、四次撥貸，其間有相當因
    果關係存在，亦堪認定。
　③被上訴人另提出台灣土地銀行於106年6月28日、同年8月22日
    填報之擔任聯貸額度管理銀行貸後管理檢核表（以下合稱系
    爭貸款管理檢核表，見本院卷㈠第379、385頁），辯稱：聯
    貸銀行早已知悉系爭工進圖與海科館認定之施工進度不同，
    卻仍以用款進度做為核准貸款之認定基礎，第二、三、四次
    撥貸付款顯與系爭工程圖所載內容無涉云云。但查，系爭貸
    後管理檢核表附件「異常事項變化情形」第6點、第7點B項
    均記載：「…本案乙項額度係用於BOT興建工程款融資，依聯
    貸合約規定，借款人應檢具下列文件：(1)本計畫案之建築
    師查核證明文件或管理銀行認可之建築經理公司出具之工程
    查核報告書。(2)本計畫案之相關用款憑證，包括但不限於
    發票或經管理銀行認可之其他相關憑證。借款人應依提供之
    相關用款憑證所載金額之六成範圍申請動用乙項授信額度。
    本案乙項已動用餘額為新台幣368,000仟元，依本行核覆條
    件規定，乙項額度動用應按工程進度比例及用款憑證六成內
    分批撥付。依據借款人提供經建築師出具之工程進度查核文
    件，借款人已完成規劃設計、法定審核作業(開工前)及工程
    施工部分進度(含假設工程、主體結構及機水電相關工程)，
    目前工程進度占總規劃設計比率為45.11%，換算可撥貸金額
    約為新臺幣3.38億元(7.5*45.11%）；另依借款人已提供之
    相關用款憑證之6成金額換算，可撥貸金額約為新臺幣3.72
    億元(6.2*60%）；依據本案合約及本行核覆條件規定，本案
    乙項累計實際可撥金額應為新臺幣3.38億元，本案目前乙項
    累計動撥餘額為新臺幣3.68億元。」等情（見本院卷㈠第382
    、388頁），可知聯貸銀行因認系爭工進圖既經建築師查核
    認證簽名蓋章，保證工程進度之真正無誤，而誤信係真實工
    程進度，故仍按系爭工進圖示工程進度占總規劃設計比率計
    算撥貸金額，換言之，聯貸銀行決定撥貸金額之多寡，乃同
    時參酌工程進度及用款憑證，並以工程進度之比例作為撥貸
    上限甚明。被上訴人片面擷取前開表單附件「異常事項變化
    情形」第6點、第7點B項部分內文記載「…依借款人已提供之
    相關用款憑證之6成金額換算，可撥貸金額約為新臺幣3.72
    億元…本案乙項累計實際可撥金額應為新臺幣3.38億元…」等
    語，及106年11月16日聯貸會議紀錄記載 「依借款人出據用
    款憑證六成計算，可貸金額為3.72億元…目前乙項上述⑵之方
    式計算額度，動用金額為3.68億元。」等語（本院卷㈠第399
    頁），遽謂聯貸銀行係以「用款進度」作為計算可貸金額之
    判斷依據云云，尚非可採。
　④此外，被上訴人固以系爭工進圖所載工程進度計算之可核貸
    金額為3.38億元，少於聯貸銀行實際動撥金額3.68億元為由
    ，辯稱其製作之系爭工進圖不影響聯貸銀行撥貸額數云云，
    然而，聯貸銀行實際動撥金額高於按系爭工進圖所載工程進
    度比例計算之核貸上限，僅涉及聯貸銀行是否與有過失，尚
    不影響系爭工進圖與上訴人所受損害間有無相當因果關係之
    判斷結果。至於被上訴人將第一次動撥貸款之建築設計費用
    亦納入工程進度比例計算，臆測聯貸銀行撥貸額數係取決於
    慶陽海洋公司提供之用款憑證云云，由於慶陽海洋公司實施
    系爭手法詐騙取得者乃第二、三、四次撥貸，要與第一次撥
    貸無涉，自不能將兩者混為一談，亦無從執此遽為有利被上
    訴人之判斷，被上訴人前開抗辯亦非可採。
　⑷被上訴人另抗辯：上訴人依系爭授信契約本負有貸與慶陽海
    洋公司金錢之義務，並於交付金錢之同時對慶陽海洋公司取
    得等額債權，實際上未受損害。況且聯貸銀行之管理銀行即
    台灣土地銀行已向系爭授信契約之債務人慶陽海洋公司、陳
    慶男、陳偉志、慶富公司、慶洋公司及陳盧昭霞提起清償借
    款訴訟，獲另案判決全部勝訴確定在案，上訴人之損害已獲
    填補，且其整體財產價額未有減少，自無損害可言。查：
　①陳慶男為取得第二、三、四次撥貸款項，指示梁耕華繪製不
    實之工程進度圖，梁耕華則委託被上訴人製作系爭工進圖，
    被上訴人明知系爭工進圖係供慶陽海洋公司向聯貸銀行申請
    撥貸使用，卻仍配合製作並交付梁耕華行使，如不爭執事項
    ㈥㈦㈧所示，聯貸銀行因而信以為真，同意撥款，上訴人並按
    其參貸比例分別於104年7月28日匯款63,160,000元，於104
    年12月29日匯款22,740,000元，於105年11月18日匯款20,84
    0,000元，合計106,740,000元，有匯款明細查詢單為憑（見
    本院卷㈠577頁），且為被上訴人所不爭執（見不爭執事項㈨
    ），上訴人自受有等額之財產上損失。
  ②又台灣土地銀行雖獲另案勝訴判決（見重附民上字卷第109頁
    ），惟該事件係聯貸銀行基於系爭授信契約之消費借貸法律
    關係，而為請求，核與本件訴訟標的乃上訴人對被上訴人之
    侵權行為損害賠償債權，係屬二事，自不得混為一談。況且
    聯貸銀行係推由台灣土地銀行持另案確定判決聲請強制執行
    拍賣系爭授信契約借款人及連帶保證人之財產，經臺灣高雄
    地方法院民事執行處以107年度司執字第60910號、107年度
    司執字第64128號、107年度司執字第110604號、108年度司
    執字21807號、108年度司執字42271號及108年度司執字第78
    614號受理在案，截至本件言詞辯論終結之日止，僅其中107
    年度司執字第99314號於109年6月2日作成分配表、107年度
    司執字第85656號於109年10月29日作成分配表，惟台灣土地
    銀行均僅受償執行費，借款本息則未獲清償分文，其餘執行
    標的則仍在進行中，均未撥款等情，有臺灣高雄地方法院民
    事執行處函覆強制執行分配表可稽（見本院109年度金上字
    第5號卷㈠第443頁，本院卷㈡第101至128頁），此外，上訴人
    並未個別聲明參與分配受償，為兩造所不爭執（見本院109
    年度金上字第5號卷㈡第28頁），足見上訴人未因聯貸銀行強
    制執行系爭授信契約借款人及連帶保證人之財產而減少損失
    ，被上訴人辯稱上訴人之損害額因取得另案勝訴判決而減少
    云云，核與前開事實不符，為不足採。
　⒊綜上所述，陳慶男為取得第二、三、四次撥貸，指示知情之
    梁耕華繪製不實之工程進度圖，梁耕華則委託被上訴人製圖
    ，被上訴人雖預見陳慶男取得不實工程進度圖可能意在遂行
    詐貸目的，仍予配合製作系爭工進圖，已有不確定故意，而
    梁耕華取得系爭工進圖後，交由林文慧憑以製作不實之工程
    進度證明書，再交付許銘陽等3 人用印後，持以向聯貸銀行
    申請動撥貸款，致上訴人誤信第二、三、四次貸款已合乎系
    爭授信契約之動撥條件，而付款共106,740,000元，被上訴
    人所為即有故意不法侵害上訴人之權利，且致上訴人受損害
    ，依民法第184條第1項前段及第185條規定，被上訴人自應
    與陳慶男、梁耕華負共同侵權行為損害賠償責任。而上訴人
    在本件訴訟程序，以單一聲明請求法院就其依民法第184條
    第1項前段、後段及第2項規定之請求權，為同一目的之判決
    ，係屬請求權之競合合併，於法院認其中一請求為有理由，
    其請求即獲滿足，再無就其他請求權有無理由而為論述之必
    要。
　㈡被上訴人所為時效抗辯是否可採？　
　⒈按消滅時效，自請求權可行使時起算。請求權，因15年間不
    行使而消滅。但法律所定期間較短者，依其規定，民法第12
    8條前段、第125條定有明文。次按因侵權行為所生之損害賠
    償請求權，自請求權人知有損害及賠償義務人時起，2年間
    不行使而消滅。民法第197條第1項亦有明定。又該條項所謂
    知有損害及賠償義務人之知，係指明知而言。如當事人間就
    知之時間有所爭執，應由賠償義務人就請求權人知悉在前之
    事實，負舉證責任。亦有最高法院72年度台上字第1428號判
    決要旨足參。
　⒉經查：
　⑴系爭事件係發生於000年0月至105年11月間，而陳慶男、梁耕
    華與被上訴人就系爭事件所涉詐欺犯行，係由法務部調查局
    （下稱調查局）接獲檢舉移送高雄地檢署偵辦，經該署檢察
    官於108年6月13日作成108年度偵字第4096、11403、11474
    號起訴書，提起公訴，有起訴書可稽。而調查局於108年2月
    18日以證人身分通知被上訴人到案說明，被上訴人針對調查
    局人員詢問系爭工進圖所示不實工程進度係由何人制作及認
    證等情，均推諉不知，並稱系爭工進圖之表格格式及項目，
    與伊提供者相同，但實際工程進度百分比及工期則與伊提供
    者不同，有108年2月18日調查筆錄足佐（見他字卷㈡第171、
    177至179頁），可見被上訴人乃系爭工進圖之製作人之事實
    ，於調查局著手調查之初，因被上訴人刻意隱瞞，而仍處於
    不明狀態，直至高雄地檢署檢察官完成偵查作為，提起公訴
    ，始告大白，要難認上訴人於檢察官完成偵查以前，已知悉
    被上訴人為系爭事件之侵權行為人，自無從期待上訴人得於
    檢察官提起公訴以前，向被上訴人追償因侵權行為所致損害
    。　　
　⑵又聯貸銀行推由台灣土地銀行為管理及主辦銀行之事實，為
    兩造所不爭執，台灣土地銀行於檢察官提起公訴以後，因未
    取得起訴書，而不明瞭案情，遂於108年6月24日具狀請求補
    發書類，有台灣土地銀行請求補發書類狀為憑（見本院卷㈠
    第579頁），可見聯貸銀行在台灣土地銀行取得起訴書以前
    ，因不知案情底蘊，尚難知悉被上訴人為侵權行為人，上訴
    人為聯貸銀行之一員，自無從早於台灣土地銀行得知上情，
    堪認上訴人知被上訴人為賠償義務人及知有損害之時點應在
    108年6月13日檢察官提起公訴以後，最早僅能自108年6月13
    日起算2年時效期間，於110年6月13日期間屆滿，而上訴人
    於109年1月10日提起本件訴訟，有刑事附帶民事起訴狀之收
    狀日期條戳為憑（見原法院109年度附民字第27號卷，下稱
    附民卷第7頁），本件起訴時點既在2年時效期間屆滿以前，
    上訴人行使侵權行為損害賠償請求權自未罹於時效期間。
　⑶被上訴人雖抗辯系爭事件之請求權時效期間應自106年10月27
    日聯貸銀行決議以慶陽海洋公司違反契約為由，終止系爭授
    信契約時起算2年，於108年10月27日期間屆滿云云。但查，
    聯貸銀行決議終止系爭授信契約，係因慶陽海洋公司未遵期
    付息，且於106年10月20日因存款不足遭臺灣票據交換所公
    告拒絕往來，已該當系爭授信契約第32條第1項約定之違約
    事由，聯貸銀行始於106年10月27日依同條第2項約定，決議
    終止系爭授信契約，並追究借款債務人及連帶保證人之借款
    債務清償責任等情，有106年10月27日聯貸會議紀錄為憑（
    見重附民上卷第171頁），核與上訴人是否知有損害及侵權
    行為人無涉，尚無從自斯時起算侵權行為請求權時效期間，
    被上訴人前開辯解為不可採。
　⒊被上訴人另抗辯系爭事件之請求權時效期間最遲應自106年12
    月6日監察院公布系爭營運案調查結果之日起算2年，於108
    年12月6日期間屆滿云云。惟監察院調查結果乃指摘聯貸銀
    行未會同海科館查核工程實際進度，僅憑慶陽海洋公司申請
    撥貸時所提出之工程進度證明書及相關發票，即超撥貸款係
    有重大違失，有監察院發佈之新聞稿可稽（見本院卷㈠第413
    頁），尚不足以證明上訴人於108年6月13日檢察官提起公訴
    以前即知悉被上訴人為侵權行為人，被上訴人前開辯解亦非
    可採。
　㈢被上訴人所為與有過失之抗辯是否可採？上訴人應負擔之過
    失比例為何？被上訴人應賠償金額為若干？　
　⒈按損害之發生或擴大，被害人與有過失者，法院得減輕賠償
    金額或免除之，民法第217條第1項定有明文。又此條項基於
    過失相抵之責任減輕或免除，非僅視為抗辯之一種，亦可使
    請求權全部或一部為之消滅，故債務人就此得為提起確認之
    訴之標的，法院對於賠償金額減至何程度，抑為完全免除，
    雖有裁量之自由，但應斟酌雙方原因力之強弱與過失之輕重
    以定之。最高法院著有54年度台上字第2433號判決要旨可資
    參照。
　⒉被上訴人辯稱：上訴人未就慶陽海洋公司貸款動撥申請進行
    實地查核，經監察院認定有重大違失，其就系爭事件之發生
    與有過失。上訴人否認之，並主張：慶陽海洋公司依系爭授
    信契約第28條第2項第1款及第30條第3項約定，負有提出真
    實工程進度圖之義務，聯貸銀行遭陳慶男、梁耕華及被上訴
    人故意以系爭手法施詐，而誤信系爭工進圖為真，自無過失
    。況且，聯貸銀行並非系爭營運案之契約當事人，與海科館
    間無任何權利義務關係存在，亦不具實質審查工程進度之能
    力，實無從發現系爭工進圖有異，監察院之報告性質上係屬
    行政機關行政責任報告，非謂有此違失即屬肇致損害發生或
    擴大之共同原因云云。
　⒊經查：
　⑴依系爭授信契約第35條第5項第3款約定，各授信銀行應各憑
    其專業知識，根據其認為適當之文件及資料，獨立進行信用
    分析及授信決定（見外放聯合授信合約影卷第69頁），而聯
    貸銀行推由台灣土地銀行作為統籌主辦銀行及管理銀行，自
    應建立相關機制，並督促所屬人員謹慎行事，且非不能行文
    要求海科館會同實地查核工程進度，或查詢興建案之工程實
    際進度，當無不能藉此發見真實工程進度，而拒絕撥貸之可
    能。惟台灣土地銀行之承辦人員卻疏於向海科館查證，僅憑
    慶陽海洋公司提出之系爭工進圖、工程進度證明書及用款發
    票作為審核動撥貸款與否之依據，進而同意辦理第二、三、
    四次撥貸，並交付貸款予慶陽海洋公司，為上訴人所不爭執
    （見本院卷㈠第550頁，本院卷㈡第38頁），徒以無從查證置
    辯，要難認台灣土地銀行已盡善良管理人注意義務，自有過
    失，且該過失與系爭事件損害之發生係有因果關係。上訴人
    從事金融相關業務，且為聯貸銀行之一員，自應承受台灣土
    地銀行之過失，就系爭事件所生損害負與有過失責任。
　⑵本院審酌陳慶男、梁耕華及被上訴人故意實施系爭手法向聯
    貸銀行詐貸，惡意重大，較諸前述台灣土地銀行承辦人員疏
    未查證，以陳慶男、梁耕華及被上訴人行為之原因力較強，
    台灣土地銀行承辦人員之過失情節較輕等一切情事，認上訴
    人應負擔4分之1、被上訴人應負擔4分之3過失責任。爰依前
    引規定，減輕被上訴人賠償金額4分之1，是經過失相抵後，
    被上訴人應賠償上訴人之金額為80,055,000元（計算式：10
    6,740,000×[1-25%]=80,055,000）。
七、綜上所述，上訴人依民法第184條第1項前段規定，請求被上
    訴人給付80,055,000元及自起訴狀繕本送達翌日109年1月22
    日起至清償日止（見附民卷第23頁送達證書），按年息5%計
    算之利息，為有理由，應予准許；逾此範圍者，為無理由，
    不應准許。又上訴人勝訴部分，經兩造陳明願供擔保宣告准
    免假執行，經核均無不合，爰分別酌定相當擔保金額准許之
    ，至於上訴人敗訴部分，其假執行之聲請失所依附，應予駁
    回。原審就前開應准許部分，為上訴人敗訴之判決，並駁回
    其假執行之聲請，尚有未洽，上訴意旨指摘原判決此部分不
    當，求予廢棄改判，為有理由，爰由本院廢棄改判如主文第
    2、6項所示。原審就前開不應准許部分，為上訴人敗訴之判
    決，並駁回其假執行之聲請，於法並無不合，上訴意旨猶執
    前詞指摘此部分不當，求予廢棄改判，為無理由，應駁回此
    部分上訴。而上訴人在本院擴張請求被上訴人再給付33,400
    元本息部分，已逾前開應准許範圍，其請求為無理由，應予
    駁回，上訴人此部分假執行之聲請因其擴張之訴遭駁回而失
    所附麗，亦應予駁回，爰諭知如主文第4項所示。
八、本件事證已臻明確，兩造其餘之攻擊或防禦方法及所用之證
    據，經本院斟酌後，認為均不足以影響本判決之結果，爰不
    逐一論列，附此敘明。
九、據上論結，本件上訴為一部有理由、一部無理由，擴張之訴
    為無理由，依民事訴訟法第450條、第449條第1項、第79條
    、第463條、第390條第2項、第392條第2項，判決如主文。
中　　華　　民　　國　　111 　年　　5 　　月　　18　　日
                            民事第六庭    
                                審判長法  官  魏式璧
                                      法  官  郭慧珊
                                      法  官  賴文姍
以上正本證明與原本無異。
如對本判決上訴，須於判決送達後20日內向本院提出上訴狀，其
未表明上訴理由者，應於上訴後20日內向本院提出上訴理由書（
均須按他造當事人之人數附繕本）。
上訴時應提出委任律師或具有律師資格之人之委任狀，並依附註
條文規定辦理。如委任律師提起上訴者，應一併繳納上訴審裁判
費。
中　　華　　民　　國　　111 　年　　5 　　月　　18　　日
                                      書記官  許珈綺
附註：
民事訴訟法第466條之1：
對於第二審判決上訴，上訴人應委任律師為訴訟代理人，但上訴
人或其法定代理人具有律師資格者，不在此限。
上訴人之配偶、三親等內之血親、二親等內之姻親，或上訴人為
法人、中央或地方機關時，其所屬專任人員具有律師資格並經法
院認適當者，亦得為第三審訴訟代理人。
第1項但書及第2項情形，應於提起上訴或委任時釋明之。